臺灣高等法院民事判決
109年度上字第154號
上    訴  人  雙緯企業有限公司
兼法定代理人  曹秀枝
上    訴  人  樂町企業有限公司
法  定代理人  陳亭穎
共        同
訴  訟代理人  張國權律師
被    上訴人  黃郁培
訴  訟代理人  劉雅洳律師

上列當事人間請求給付股金等事件，上訴人對於中華民國108年1
0月30日臺灣新北地方法院107年度重訴字第397號第一審判決提
起上訴，本院於109年7月16日言詞辯論終結，判決如下：
    主    文
上訴駁回。
第二審訴訟費用由上訴人負擔。
    事    實    及    理    由
一、程序方面：
    上訴人雙緯企業有限公司、樂町企業有限公司（以下分別稱
    雙緯公司、樂町公司）於本院提出抵銷抗辯，上訴人曹秀枝
    辯稱被上訴人在雙緯公司部分出資額係乾股（均見本院卷第
    54-57頁）；嗣於本院民國（下同）109年5月18日準備程序
    撤回前述抗辯（見同卷第205頁筆錄) 。其次，曹秀枝於本
    院主張被上訴人登記在雙緯公司出資額400萬元，其中375萬
    元係被上訴人與雙緯公司通謀虛偽意思表示；被上訴人就前
    開出資額轉讓係給付不能云云（見本院卷第133-134、204頁
　　）；嗣於本院109年7月16日言詞辯論期日，撤回前開抗辯，
    同時撤回關於公司法第111條之抗辯（見本院卷第297、299
    頁筆錄）。故上訴人前述防禦方法均已撤回，合先敘明。
二、被上訴人主張：伊先前任職於雙緯公司、樂町公司，因訴外
    人即大陸地區之上海志樂貿易有限公司（原名：上海新玩堂
    玩具貿易有限公司，下稱上海志樂公司）、曹恩迪分別積欠
    雙緯公司、樂町公司款項。且訴外人大陸地區之上海高達文
    化傳播發展有限公司（下稱上海高達公司）、張敏、黃偉杰
    分別積欠雙緯公司款項。雙緯公司與樂町公司各自委託被上
    訴人對上述人士在大陸地區提起訴訟，伊已完成相關訴訟工
    作，且分別為雙緯公司、樂町公司支付必要費用人民幣7萬7
    025元1角、人民幣1萬7210元9角，得請求償還。再者，被上
    訴人在雙緯公司出資額為400萬元，在樂町公司出資額為15
    萬元（價值75萬元），連同股利，於104年3月18日售予曹秀
    枝，扣稅後價款為新臺幣506萬6049元，二人並簽立出資額
    轉讓協議（下稱系爭轉讓協議）。被上訴人已將出資額移轉
    予曹秀枝指定之經創投資企業有限公司，但是曹秀枝迄未付
    款。被上訴人於106年11月15日發函催告上訴人付款未果。
    爰對雙緯公司、樂町公司，依民法546條第1項，第172條、
    第176條第1項、第179條（選擇合併）請求，另依系爭轉讓
    協議請求權對曹秀枝請求，聲明：㈠雙緯公司應給付被上訴
    人人民幣7萬7025元1角，及自106年11月17日起至清償日止
    ，按年息5％計算之利息；㈡樂町公司應給付被上訴人人民幣1
    萬7210元9角，及自106年11月17日起至清償日止，按年息5％
    計算之利息；㈢曹秀枝應給付被上訴人新臺幣506萬6049元，
    及自106 年11月17日起至清償日止，按年息5％計算之利息。
    並願供擔保請准宣告假執行等語（未繫屬本院部分，不予贅
    述）。
三、上訴人則以：被上訴人主張其受委任，已為雙緯公司墊付人
    民幣7萬7025元1角，為樂町公司墊付人民幣1萬7,210元9角
　　；雙緯與樂町公司不爭執此事。被上訴人固然與曹秀枝所簽
    定系爭轉讓協議，但是已記載「暫保留」字樣。嗣在104年8
    月14日會議時，約定以大陸地區應收帳款回收率達到的60％
　　~70％做為付款停止條件；由於停止條件尚未成就，故被上訴
    人不得請求曹秀枝支付價款等語，資為抗辯。
四、原審就被上訴人上開請求（除確定部分外），為被上訴人勝
    訴判決；並分別為准免假執行之諭知。上訴人不服而提起上
    訴，聲明：㈠原判決不利於上訴人部分廢棄；㈡上開廢棄部分
    ，被上訴人第一審之訴及假執行之聲請均駁回。被上訴人答
    辯聲明：上訴駁回。
五、兩造不爭執事項：（見本院卷第86、92、110-112、297-299
    頁）
  ㈠被上訴人於81年3月1日起至105年6月2日止，任職於雙緯公司
    ，於105年6月2日起至106年7月14日止，任職於樂町公司。
  ㈡於106年6月12日，被上訴人受雙緯公司、樂町公司委任，於
    大陸地區向上海志樂公司及曹恩迪提起民事訴訟，以追討遭
    積欠之貨款；同日，受雙緯公司委任於大陸地區向上海高達
    公司及張敏、黃偉杰分別提起民事訴訟，以追討遭積欠之貨
    款。被上訴人委任訴外人戴捷律師處理上開事務，分別為雙
    緯公司、樂町公司墊支人民幣7萬7,025元1角、人民幣1萬7,
    210元9角（見本院卷第86、298-299頁筆錄）
  ㈢被上訴人就前開訴訟處理結果如下：
　　⒈雙緯公司、樂町公司與上海志樂公司及曹恩迪間之買賣契
      約糾紛，業經大陸地區上海市普陀區人民法院以（2017）
      沪0107民初12161、12162號為調解筆錄，上海志樂公司及
      曹恩迪應於107年4月10日前一次性支付雙緯公司、樂町公
      司各人民幣70萬元、20萬元。
　　⒉雙緯公司與上海高達公司及張敏間之買賣契約糾紛，業經
      大陸地區上海市金山區人民法院以（2016）沪0116民初79
      86號民事判決，判決上海高達公司應支付雙緯公司人民幣
      798,969.32元確定在案。
　　⒊雙緯公司與黃偉杰間之買賣契約糾紛，業經大陸地區廣東
      省汕頭市金平區人民法院以（2016）粵0511民初1847號民
      事判決，判決黃偉杰應付還雙緯公司人民幣557,794.94元
      確定在案。
  ㈣被上訴人曾以其名義在大陸地區向中國銀行福州市市中支行
    申設第0000000000000000000號之帳戶。
  ㈤被上訴人與曹秀枝在104年3月18日簽立系爭轉讓協議，被上
　　訴人將其在雙緯公司出資額400萬元、樂町公司出資額15萬
    元（價值75萬元）、股利，轉讓予曹秀枝，扣稅後價款為新
    臺幣506萬6049元。系爭轉讓協議並記載「104/3/18暫保留
　　」。被上訴人已將出資額移轉登記於曹秀枝指定之經創投資
    企業有限公司（見原審卷㈠第93頁協議書、本院卷第297、29
    9頁）
六、本院之判斷：
  ㈠被上訴人是否可請求雙緯公司、樂町公司分別支付人民幣7萬
    7,025元1角、人民幣1萬7,210元9角？
　　⒈按「受任人因處理委任事務，支出之必要費用，委任人應
      償還之，並付自支出時起之利息」，民法第546條第1項定
      有明文。
　　⒉經查，被上訴人主張在106年6月12日受雙緯公司、樂町公
      司委任，於大陸地區向上海志樂公司及曹恩迪提起民事訴
      訟，以追討遭積欠之貨款；同日，受雙緯公司委任於大陸
      地區向上海高達公司及張敏、黃偉杰分別提起民事訴訟，
      以追討遭積欠之貨款。被上訴人均委任律師戴捷處理上開
      事務，分別為雙緯公司、樂町公司墊支人民幣7萬7,025元
      1角、人民幣1萬7,210元9角；此為兩造所不爭（見不爭執
      事項㈡）。則被上訴人依民法第546條第1項，請求雙緯公
      司、雙緯公司分別償還前開費用，自屬有據（被上訴人此
      項請求權與其他請求權，核屬單一聲明之選擇合併關係，
      其依民法第546條第1項請求為有理由，即應為其勝訴之判
      決，其餘部分毋庸再為論述）
  ㈡被上訴人是否可請求曹秀枝支付新臺幣506萬6049元？ 
　　⒈按「解釋意思表示，應探求當事人之真意，不得拘泥於所
      用之辭句」，民法第98條定有明文。次按解釋契約，應於
      文義上及論理上詳為推求，以探求當事人立約時之真意，
      並通觀契約全文，斟酌訂立契約當時及過去之事實、交易
      上之習慣等其他一切證據資料，本於經驗法則及誠信原則
      ，從該意思表示所根基之原因事實、主要目的、經濟價值
      、社會客觀認知及當事人所欲表示之法律效果，作全盤之
      觀察，以為判斷之基礎，不能徒拘泥字面或截取書據中一
      二語，任意推解致失其真意（最高法院98年度台上字第19
      25號判決意旨參照）
　　⒉經查，被上訴人與曹秀枝於104年3月18日簽立系爭轉讓協
      議，被上訴人將其在雙緯公司出資額400萬元、樂町公司
      出資額15萬元（價值75萬元）、股利，轉讓予曹秀枝，扣
      稅後價款為新臺幣506萬6049元。被上訴人並依公司法第1
      11條規定，將前述出資額移轉登記於曹秀枝指定之經創投
      資企業有限公司，此為兩造所不爭（見不爭執事項㈤）。
      堪認被上訴人與曹秀枝訂立系爭轉讓協議，且被上訴人業
      已履行給付義務。
　　⒊上訴人固然辯稱系爭轉讓協議已記載「暫保留」文句；嗣
      在104年8月14日會議，約定以大陸地區應收帳款回收率達
      到的60％~70％做付款停止條件；由於停止條件並未成就
　　　，故被上訴人不得請求曹秀枝付款云云（見本院卷第279-
      280、297-298頁）。惟：
　　　⑴系爭轉讓協議全文為「雙緯  400萬」、「樂町75萬 稅
　　　  額10,207應付$739,793」、「股利 40萬 稅額73,744 
　　　  應付$326,256」「104年3月18日合計$5,066,049」、「
　　　  104/3/18暫保留」（見原審卷㈠第93頁）。依其內容，
　　　　核均無大陸地區應收帳款之相關記載，尚無從解釋「暫
        保留」真意為系爭轉讓協議之付款附有停止條件。
　　　⑵其次，104年8月14日會議參與人員為總經理陳駿、林大
        鈞（記錄）、陳彥羽（陳駿與曹秀枝之子）、被上訴人
        （見原審卷㈠第395頁會議紀錄），依會議紀錄所示，並
        無任何人以曹秀枝代理人身分出席；是以出席該次會議
        之陳駿、陳彥羽、被上訴人等縱使達成合意，難認係曹
        秀枝與被上訴人間已修正系爭轉讓協議內容。
　　　⑶再其次，104年8月14日會議紀錄以打字方式記載「⒌總經
        理（指陳駿）：…公司原則上可允許的回收率為應收帳
        款60％~70％」，後方空白處另以手寫方式加註「即可還
        黃經理股金」，但是並無加註者簽章；出席者則是在下
        方數行紀錄內容後方空白處簽名（見原審卷㈠第93頁）
        ；衡諸常情，若是會議紀錄有必要增列「即可還黃經理
        股金」文句，只需重新打字，或是以手寫註記並交由出
        席者共同簽認即可。然而，前述「即可還黃經理股金」
        文字係「手寫」，此與會議紀錄「打字」格式不符
　　　　，復無任何人就此部分緊接於句末以簽認，難認此段文
        句係104年8月14日會議全部出席者所合意內容。
　　　⑷證人即104年8月14日會議紀錄林大鈞於原審109年6月6日
        庭期結證稱：「（問：（提示8 月14日會議紀錄即本院
        卷第395 頁）你有無看過此份會議紀錄？此份會議紀錄
        是否由你所製作？製作經過如何？）這份紀錄我有看過
        ，因為是我製作的，104 年8 月14日時是我、我們總經
        理、原告、陳彥羽協理一起開會，…開會時我先用筆記
        本記載摘要，開完會之後再繕打成會議紀錄」、「（
　　　　問：上揭會議紀錄第5 點第3 行後有以手寫方式加註『
　　　　即可還黃經理股金』等字樣，可否說明此部分為何係手
        寫而非以電腦打字？）在我交出去時確實是電腦打字的
　　　　，開會時是沒有這句話的，是誰加上去的我不清楚，加
        註這句話的版本我今天是第一次看到，我也不清楚是誰
        加註的」、「（問：上開手寫字樣『黃經理』是指何人
　　　　？）我覺得是指原告」、「（問：上揭會議紀錄第5點
        係何人之發言？）是總經理陳駿的發言」、「（問：則
　　　　上揭會議紀錄第5 點所提及『公司原則上可允許的回收
        率應收帳款的60％～70％』等語，意指為何？）中間原告陸
        續有收回一些大陸地區的款項，這句話是指說若原告可
        將總帳款之60％～70％收回，就認為原告已將應收帳款收
        回」、「（問：你們於當天就上揭會議紀錄第5點有無
        作成任何決議？或經與會人士表決同意？）沒有做決議
        或表決同意」、「（問：在104 年8 月14日的會議中，
        陳駿是否有提及關於『即可還黃經理股金』之內容？）沒
        有」、「（問：你於上揭會議紀錄簽名時，其上是否已
        有其他人簽名？）我印象中我是第二個，那時候陳彥羽
        已經簽好了」、「（問：原告與陳駿是否由你拿會議紀
        錄給他們簽名的？）不是我拿的，是陳彥羽請我、原告
        先後到他的辦公室簽的。我去簽的時候原告還沒有去」
        等語（見原審卷㈡第201-204頁）。林大鈞係104年8月14
        日會議製做者，與曹秀枝、被上訴人並無特殊利害關係
        ，其證詞應無偏頗之虞。依其證詞，其以打字方式製做
        會議紀錄，並無「即可還黃經理股金」之文句，不知此
        段文句是何人手寫加註；而且104年8月14日會議並未達
        成任何決議。是以104年8月14日會議紀錄之加註文句，
        並非會議結論或出席人員之合意。
　　　⑸證人陳彥羽於同一庭期證稱：「（問：提示8月14日會議
        紀錄即本院卷第395頁，你有無看過此份會議紀錄？此
        部分會議紀錄由何人製作？）我有看過，是由林大鈞製
        作的」、「（問：上揭會議紀錄第5 點第3 行後有以手
        寫方式加註『即可還黃經理股金』等字樣，可否說明此部
        分為何係手寫而非以電腦打字？）因為會議紀錄當時林
        大鈞到陳駿辦公室時，是用手寫簿記方式，後來才用電
        腦繕打文件出來，照公司公文流程，會先送到我這邊，
        我再送到陳駿總經理那邊去，陳駿發現他有講的一些內
        容在文件上沒有呈現出來，他就用手寫上去，才發回到
        我這邊來，給大家簽名」、「（問：所以該份會議紀錄
        是先送到總經理陳駿辦公室，經陳駿簽名手寫加註後，
        才又送到你的辦公室並由其他人簽名是否如此？）
　　　　是的，但我沒有親眼看到陳駿手寫加註」、「（問：上
        開手寫字樣『黃經理』是何人？）指的是原告」、「（
　　　　問：上揭會議紀錄第5點係何人之發言？）全部都是陳
        駿的發言」、「（問：你們於當天就上揭會議紀錄第5 
        點有無作成任何決議？或經與會人士表決同意？）因為
        一般公司老闆指示事情時，我們都是依照老闆指示走，
        沒有表決什麼事情」、「（問：上開會議紀錄開會當天
        ，被告曹秀枝是否在場？）當天被告曹秀枝不在場」等
        語（見原審卷㈡第208-209頁）。依陳彥羽證詞，104年8
        月14日會議紀錄是由林大鈞打字製做，相關內容並非決
        議結論，也無法確認「即可還黃經理股金」係陳駿所加
        註。益證上開加註文句並非林大鈞整理內容，難認對於
        開會者（含被上訴人）具有拘束力。
　　　⑹從而，曹秀枝主張於104年8月14日會議時，合意以大陸
        地區應收帳款回收率達到的60％~70％，做系爭轉讓協議
        之付款停止條件；由於停止條件尚未成就，被上訴人不
        得請求款項云云。自無可採（前述會議紀錄手寫文句不
        屬於會議內容，故上訴人聲請訊問陳駿，並無必要）
　　　　。
　　⒋被上訴人既已履行系爭轉讓協議之移轉出資額義務，且系
　　　爭轉讓協議並無停止條件，則被上訴人自得請求曹秀枝支
      付價款新臺幣506萬6049元。
七、綜上所述，被上訴人依據民法546條第1項（對於雙緯公司、
    樂町公司）、系爭轉讓協議價款請求權（對於曹秀枝），請
    求：「㈠雙緯公司應給付被上訴人人民幣7萬7,025元1角，及
    自106 年11月17日（即106年11月15日催告函送達翌日）起
    至清償日止，按年息5％計算之利息。㈡樂町公司應給付被上
    訴人人民幣1萬7210元9角，及自106年11月17日（即106年11
    月15日催告函送達翌日）起至清償日止，按年息5％計算之利
    息。㈢曹秀枝應給付被上訴人新臺幣506萬6049元，及自106
    年11月17日（即106年11月15日催告函送達翌日）起至清償
    日止，按年息5％計算之利息」，為有理由，應予准許。是則
    原審准被上訴人此部分請求，並依兩造聲請，定相當擔保金
    額為准免假執行之宣告，於法並無違誤。上訴意旨指摘原判
    決此部分不當，求予廢棄改判；為無理由，應予駁回。
八、至於兩造其餘攻擊、防禦方法及證據，經斟酌後，認均不足
    以影響本判決結果，自無逐一詳予論述之必要，併予敘明。
九、據上論結，本件上訴為無理由，依民事訴訟法第449條第1  
    項、第78條，判決如主文。
中　　華　　民　　國　　109 　年　　8 　　月　　13　　日
                  民事第二十庭  
                        審判長法  官  陳雅玲
                              法  官  林玉蕙
                              法  官  吳燁山
正本係照原本作成。
如不服本判決，應於收受送達後20日內向本院提出上訴書狀，其
未表明上訴理由者，應於提出上訴後20日內向本院補提理由書狀
（均須按他造當事人之人數附繕本）上訴時應提出委任律師或具
有律師資格之人之委任狀；委任有律師資格者，另應附具律師資
格證書及釋明委任人與受任人有民事訴訟法第466 條之1第1項但
書或第2項（詳附註）所定關係之釋明文書影本。如委任律師提
起上訴者，應一併繳納上訴審裁判費。
中　　華　　民　　國　　109 　年　　8 　　月　　14　　日
　　　　　　　　　　　　    　書記官  鄧瑄瑋
附註：
民事訴訟法第466條之1（第1項、第2項）：
對於第二審判決上訴，上訴人應委任律師為訴訟代理人。但上訴
人或其法定代理人具有律師資格者，不在此限。
上訴人之配偶、三親等內之血親、二親等內之姻親，或上訴人為
法人、中央或地方機關時，其所屬專任人員具有律師資格並經法
院認為適當者，亦得為第三審訴訟代理人。